臺灣苗栗地方法院民事簡易判決
                                　 111年度苗簡字第403號
原      告  徐清奇  

訴訟代理人  饒斯棋律師
            羅偉恆律師
            甘綝律師
被      告  黃素慧  

兼  訴  訟
代  理  人  陳介明  

上列當事人間請求拆除地上物返還土地等事件，本院於民國111
年10月21日言詞辯論終結，判決如下：    
    主      文
一、被告應將坐落苗栗縣○○市○○段000地號土地上如附圖所示A區
    塊水泥鋪面，面積8.09平方公尺、B區塊紅磚牆，面積2.16
    平方公尺之地上物拆除，並將土地騰空返還予原告及其他公
    同共有人。
二、被告陳介明、黃素慧應連帶給付原告及其他公同共有人新臺
    幣2,265元，及自民國111年5月7日起至清償日止，按年息百
    分之5計算之利息，並自民國111年5月7日起至返還苗栗縣○○
    市○○段000地號土地之日止，每月給付新臺幣174元 。
三、訴訟費用由被告連帶負擔。　
四、本判決得假執行。但被告如以新臺幣248,265元預供擔保，
    得免為假執行。
    事實及理由
一、不變更訴訟標的，而補充或更正事實上或法律上之陳述者，
    非為訴之變更或追加，民事訴訟法第256條定有明文。本件
    原告起訴時，原請求「㈠被告應將坐落苗栗縣○○市○○段000地
    號土地上如附圖所示A部分面積約10.25平方公尺（實際面積
    以地政事務所測量為準）之地上物拆除，並將土地騰空返還
    予原告及其他公同共有人全體。二、被告應連帶給付原告及
    其他公同共有人新臺幣（下同）2,265元，及自本起訴狀繕
    本送達被告之翌日起至清償日止，按年息百分之5計算之利
    息，並自本起訴狀繕本送達被告之翌日起至返還苗栗縣○○市
    ○○段000地號土地之日止，每月給付新臺幣174元。訴訟費用
    由被告連帶負擔。原告願供擔保請准宣告假執行。」嗣因本
    件經囑請地政人員現場實施測量原告請求拆除地上物之確切
    坐落位置及面積後，原告乃依測量結果更正請求拆除之地上
    物位置、面積，而變更聲明為：被告應將系爭土地上如苗栗
    縣苗栗地政事務所民國111年9月13日土地複丈成果圖（下稱
    附圖）編號被告占用204 地號土地如土地複丈成果圖所示A 
    區塊水泥鋪面8.09平方公尺、B 區塊紅磚牆2.16平方公尺。
    」等語。原告更正訴之聲明有關請求被告拆除、返還之面積
    ，則未涉及訴訟標的之變更，僅係更正事實上之陳述，參考
    上開規定，應予准許。
二、原告主張：坐落於苗栗縣○○市○○段000地號土地（下稱系爭
    土地）係為原告及其他公同共有人所有 ，惟被告在未經原
    告及其他公同共有人之同意下，占用如土地複丈成果圖所示
    A 區塊水泥鋪面、面積8.09平方公尺、B 區塊紅磚牆、面積
    2.16平方公尺，故依民法第828條第2項準用第821條之規定
    ，由原告依第767條規定請求被告拆除地上物返還土地。並
    依法請求相當於不當得利之租金。並聲明：如上開更正聲明
    所示。
三、被告之答辯：
　　㈠被告因原告等人針對灌溉田地之水道未為相關適當防護措
      施，致使被告房屋地基遭水道流水滲入侵蝕，除房屋牆壁
      產生嚴重壁癌外，亦致使房屋地基因灌既用水滲入致使房
      屋有傾倒及崩塌之疑慮，為解決房屋壁癌及地基遭流水侵
      蝕之疑慮，被告善意信賴原界樁位置，以此為基礎興建系
      爭地上物（擋水牆），並無惡意占用原告土地之意，係善
      意信賴界樁位置，且目的係出於避免房屋基地遭水流侵蝕
      ，致使房屋因而傾斜或倒塌，系爭地上物實係為使房屋得
      長久使用，永續留存，基於憲法保障人民生命與財產上安
      全，被告方花費20餘萬元施作系爭地上物。原告基於土地
      所有權，主張行使民法第767條欲拆除系爭地上物，但縱
      拆除系爭地上物，其所有的系爭土地，亦將因水道未做相
      關防護措施，再致水流入侵房屋地基引發壁癌及房屋傾斜
      崩塌，且系爭土地僅為原告作為水道之用而無法耕作，原
      告所得利益並不大，強行拆除系爭地上物，恐將使房屋之
      使用遭受損害，有損社會經濟，而屬權利濫用。
    ㈡被告係經原告提起本案訴訟後，經地政機關致現場測量方
      知界樁位置有誤，為定紛止息，同時使房屋得以永久存續
      ，避免房舍繼續滲水導致後續傾斜、坍塌，憲法保障人民
      生命與財產上安全，被告有意願與原告和解，以高於市價
      金額購買土地，若強行要求被告拆除系爭地上物，恐使被
      告除興建系爭地上物防護房屋遭流水侵蝕之本意無疾而終
      ，再加上拆除費用，被告損失慘重，後續必須另行興訟解
      決原告因耕種所需引水灌溉，然水道未為相當防護措施，
      致使被告房屋受損，爰請法院裁量上開情事，被告願與原
      告和解 ，以租賃、購地等方式以免後續爭訟。
　　㈢並為答辯之聲明：原告之訴及假執行之聲請均駁回，願供
      擔保請准宣告假執行。訴訟費用由原告負擔。　
四、兩造不爭事項
　　㈠原告為坐落苗栗縣○○市○○段000 地號土地（下稱系爭土地
      ）之公同共有人。
　　㈡系爭土地之共有人如附表一所示。
    ㈢被告用204 地號土地如土地複丈成果圖所示A 區塊水泥鋪
      面，面積8.09平方公尺、B 區塊紅磚牆，面積2.16平方公
      尺。
五、得心證之理由：  
    ㈠系爭土地為原告與附表所示共有人所公同共有，如附圖所
      示之系爭地上物均為被告所有等情，為兩造所不爭執，業
      經本院會同苗栗縣苗栗地政事務所測量人員履勘現場，並
      囑託該地政事務所鑑測屬實，有勘驗筆錄、現場照片、地
      籍圖套繪正射攝影圖及苗栗縣苗栗地政事務所111年9月13
      日苗地二字第1110005835號函檢附之附圖附卷可考，堪認
      為真實。
　  ㈡按所有人對於無權占有或侵奪其所有物者，得請求返還之
      ，對於妨害其所有權者，得請求除去之，民法第767 條第
      1 項定有明文。又以無權占有為原因，請求返還所有物之
      訴，被告對原告就其物有所有權存在之事實無爭執，而僅
      以非無權占有為抗辯者，原告於被告無權占有之事實，無
      舉證責任。被告應就其取得占有，係有正當權源之事實證
      明之。如不能證明，則應認原告之請求為有理由（最高法
      院72年度台上字第1552號判決意旨參照）。復建物之拆除
      ，為事實上之處分行為，僅所有人或有事實上處分權之人
      ，方有拆除之權限（最高法院102 年度台上字第2053號判
      決意旨參照）。再無權占有，並不以故意或過失為要件，
      茍無正當權源而占用他人之不動產，即負有返還之義務（
      最高法院73年度台上字第2950號判決意旨參照）。原告主
      張被告無權占有如附圖所示之土地，被告如認其係有權占
      有，依上開說明，自應就其占有係有正當權源乙節，負舉
      證之責。被告雖稱其設置系爭地上物係因購買系爭土地旁
      之建物，針對灌溉田地之水道未為相關適當防護措施，致
      使被告房屋地基遭水道流水侵蝕，除房屋牆壁產生嚴重壁
      癌外，亦致使房屋地基因灌既用水致使房屋有傾倒及崩塌
      之疑慮，未經共有權人同意，是被告自認使用系爭土地確
      無權源，既然被告未能舉證證明其對於系爭土地有何占有
      之正當權源，自屬無權占有，而應負有返還之義務。至被
      告抗辯係遭水道流水侵蝕為防漏水導致壁癌而興建系爭地
      上物云云，原告以被告所述縱然屬實宜將防水措施築在自
      己土地之上，堪認被告對原告所共有之土地，並無任何合
      法之占用權源，自不得資為對抗原告所有權行使之依據，
      併此敘明。
    ㈢次按無法律上之原因而受利益，致他人受損害者，應返還
      其利益，民法第179條定有明文。而依不當得利之法則請
      求返還不當得利，以無法律上之原因而受利益，致他人受
      有損害為其要件，故其得請求返還之範圍，應以對方所受
      之利益為度，非以請求人所受損害若干為準，無權占有他
      人土地，可能獲得相當於租金之利益為社會通常之觀念（
      最高法院61年臺上字第1695號判例意旨參照）。再按城市
      地方房屋之租金，以不超過土地及其建築物申報總價年息
      百分之10為限，土地法第97條第1項定有明文；而土地法
      第97條規定之土地價額，係指法定地價而言，為土地法施
      行法第25條所明定，又土地法第148條規定，土地所有權
      人依土地法所申報之地價為法定地價；土地法第115條復
      規定，同法第97條之規定，於租用基地建築房屋準用之，
      是建築基地（即土地）之租金，亦按土地申報地價年息百
      分之10為限。惟此年息百分之10為限，乃指土地租金之最
      高限額而言，非謂所有租賃土地之租金必須照申報價額年
      息百分之10計算之，尚須斟酌基地之位置，工商繁榮程度
      、使用人利用基地之經濟價值、所受利益，彼等關係及社
      會感情等情事以為決定（最高法院46年臺上字第855號、6
      8年臺上字第3071號判例意旨參照）。本件被告共同無權
      占用204 地號土地如土地複丈成果圖所示A 區塊水泥鋪面
      、面積8.09平方公尺、B 區塊紅磚牆、面積2.16平方公尺
      ，面積共10.25平方公尺，自受有相當於租金之不當利益
      。而系爭土地之申報地價，於111年1月為每平方公尺4,08
      0元，有系爭土地登記謄本在卷可按。準此，本件原告依
      其每月所得請求被告返還相當於租金之不當得利為174元
      【（10.25×4,080）×0.0512＝174，元以下4捨5入】，是
      原告得請求被告自110年2月1日至111年3月1日應給付原告
      不當得利2,265元（174.25元x12(月）+ 174.25元 =2,265
      元）及自本起訴狀繕本送達被告之翌日起（111年5月6日
      送達，卷63頁）至返還系爭土地之日止，每月給付新臺幣
      174元 （以下小數點四捨五入）。綜上所述，被告應給付
      原告不當得利2,265元，及自本起訴狀繕本送達被告之翌
      日起至返還苗栗市○○段000地號土地之日止，每月應給付1
      74元 ，為有理由，應予准許。
六、綜上所述，本件原告主張被告無權占用系爭土地，為有理由
    ，被告前開所辯，尚屬無據。從而，原告基於所有物返還請
    求權及不當得利之法律關係，請求被告將系爭土地上如附圖
    所示之地上物拆除後返還土地，並請求被告給付相當自110
    年2月1日至111年3月1日應給付原告不當得利2,265元（174.
    25元x12(月）+ 174.25元 =2,265元）及自本起訴狀繕本送
    達被告之翌日起即111年5月7日起至返還系爭土地之日止，
    每月給付174元，為有理由，應予准許。
七、本件係依民事訴訟法第427 條第1 項規定適用簡易程序所為
    被告敗訴之判決，依同法第389 條第1 項第3款規定，本院
    應依職權宣告假執行。本院並依民事訴訟法第392 條第2 項
    規定，依職權酌定相當擔保金額宣告被告預供擔保得免為假
    執行。
八、本件事證已臻明確，兩造其餘攻擊防禦方法及所提證據，經
    核與判決結果不生影響，爰不逐一論述，附此敘明。
九、訴訟費用負擔之依據：民事訴訟法第78條。 
中　　華　　民　　國　　111 　年　　11 　　月　　4　　日
                  苗栗簡易庭  法  官 張珈禎  
以上正本係照原本製作。
如對本判決上訴，須於判決送達後20日內向本院提出上訴狀。
如委任律師提起上訴者，應一併繳納上訴審裁判費。
中　　華　　民　　國　　111 　年　　11 　　月　　4　　日
　                            書記官 林岢禛　
附表一：卷21-25頁
編號 土地 標示 共有人 權利範圍 1 苗栗縣○○市○○段000地號土地 ㈠面積：33.86㎡ ㈡使用地類別：空白 ①邱徐連妹 公同共有1分之1    ②徐萱惠     ③徐珮粧     ④徐國瑋     ⑤徐任廷     ⑥徐瑋廷     ⑦徐梓育     ⑧徐美蓉     ⑨徐清奇